最高法院刑事判決　　　　　　　　　　 111年度台上字第35號
上　訴　人　顧鏡雄


上列上訴人因妨害性自主案件，不服臺灣高等法院中華民國 110
年7月30日第二審判決（110年度侵上訴字第57號，起訴案號：臺
灣桃園地方檢察署108 年度偵緝字第1047號），提起上訴，本院
判決如下：
    主  文
上訴駁回。
    理  由
一、按刑事訴訟法第377 條規定，上訴於第三審法院，非以判決
    違背法令為理由，不得為之。是提起第三審上訴，應以原判
    決違背法令為理由，係屬法定要件。如果上訴理由書狀並未
    依據卷內訴訟資料，具體指摘原判決不適用何種法則或如何
    適用不當，或所指摘原判決違法情事，顯與法律規定得為第
    三審上訴理由之違法情形，不相適合時，均應認其上訴為違
    背法律上之程式，予以駁回。至原判決有無違法，與上訴是
    否以違法為理由，係屬二事。
二、原判決綜合全案證據資料，本於事實審採證認事之職權，認
    定上訴人顧鏡雄有如其犯罪事實欄所載犯行，因而撤銷第一
    審之科刑判決，改判論處上訴人強制猥褻罪刑。已詳敘其所
    憑之證據及理由。且其所為論斷，亦俱有卷存證據資料可資
    覆按。從形式上觀察，並無足以影響其判決結果之違背法令
    情事存在。
三、上訴人上訴意旨略稱：
    證人即被害人代號0000000000（民國90年7 月生，真實姓名
    、年籍資料詳卷）固指證：上訴人至證人即被害人姑姑B 女 
    代號00000000000A（真實姓名、年籍資料詳卷）在○○市所
    經營之「○○美顏美體」（地址詳卷），於為被害人按摩身
    體時，不顧被害人反對，徒手撫摸其大腿內側、外陰部，將
    其強押在床上親吻臉頰、嘴巴、耳朵及脖子等情，惟須有其
    他補強證據可佐，始得據以認定上訴人犯罪事實。本件於被
    害人身體所採之檢體，經內政部警政署刑事警察局（下稱刑
    事警察局）鑑定結果，僅在臉部、脖子之檢體驗出可能有上
    訴人之DNA ，至胸罩、內褲、外陰部等處所採之檢體則無，
    且被害人內褲檢出混合男女之DNA ，因未檢出足資比對之男
    性Y染色體DNA-STR型別，故不能逕認與上訴人之DNA-STR 型
    別相符。再者，被害人因患自閉症而有輕度身心障礙之情形
    ，卷附性侵害案件減少被害人重複陳述作業（下稱減述作業
    ）訊前訪視紀錄，記載A 女不願意說話等詞，則於減述作業
    訊前訪視關於事發經過之陳述，係由被害人、B女或B女之男
    友甲○○（真實姓名、年籍資料詳卷）所為？即有可疑。至
    B 女於檢察官訊問時所證：被害人於案發後沒辦法好好睡覺
    、會哭、比較情緒化云云，係其片面之陳述，事涉醫療專業
    ，仍應由專業機構鑑定其反應是否符合創傷後壓力症候群之
    症狀表現。原判決未能就上情詳加調查、釐清，遽採被害人
    、B 女所為對上訴人不利之證詞，於無確實補強證據可資佐
    證之情形下，逕認上訴人有強制猥褻犯行，有調查職責未盡
    、適用證據法則不當之違誤。
四、本院查：
  ㈠證據的取捨、證據的證明力及事實的認定，都屬事實審法院
    裁量、判斷之職權；如其此項裁量、判斷，並不違反客觀存
    在的經驗法則或論理法則，即無違法可指，觀諸刑事訴訟法
    第155條第1項規定甚明。且既已於判決內論敘其何以作此判
    斷的心證理由者，即不得單憑主觀，任意指摘其為違誤，而
    據為提起第三審上訴的合法理由。又事實審法院認定事實，
    並不悉以直接證據為限，其綜合調查所得之各項直接證據及
    間接證據，本於合理之推論而為判斷，應認適法。
    又各種供述證據，無論係被告或共犯的自白、被害人（含告
    訴人及其家屬）及一般無上揭關係的證人指述，均屬各自獨
    立的證據方法，各該證據方法並非絕對不能互為補強證據，
    此乃屬證據證明力範疇。再所謂補強證據，並非以證明犯罪
    構成要件的全部事實為必要，倘得以佐證被害人之指證非屬
    虛構，而能予保障其陳述之憑信性者，即足當之。
    原判決主要係依憑上訴人所為不利於己之部分供述、被害人
    於檢察官訊問、B 女於檢察官訊問及第一審審理時之證詞，
    以及在被害人臉部及脖子所採檢體經檢出男性Y 染色體DNA-
    STR 之主要型別與上訴人相符之鑑定書等證據資料，而為上
    開事實認定。並就不採上訴人所持係經被害人同意為其按摩
    腿部之辯解，說明、指駁：
    被害人於檢察官訊問時所證，上訴人於按摩時，徒手撫摸至
    其大腿內側時，其說不要，但上訴人仍然繼續，後來往上撫
    摸其生殖器，其有拒絕，上訴人不聽，又親吻其臉頰、嘴巴
    、耳朵及脖子等情。核與上訴人於警詢、檢察官訊問及第一
    審審理時供稱：其幫被害人按摩到大腿內側時，被害人說不
    要。其要被害人當其女友，並有親吻A 女之耳朵、脖子及撫
    摸嘴巴等語大致相符。又在被害人身體所採檢體，經送刑事
    警察局鑑定結果，據覆：被害人臉部及脖子之檢體檢測結果
    為混合型，研判混有被害人與上訴人DNA ，該混合型別排除
    被害人本身DNA-STR 型別後之其餘外來型別與上訴人型別相
    符等詞，有該局所出具之鑑定書可稽，足以補強被害人之指
    述屬實可採。又警方係依循減述作業報請檢察官指揮偵辦，
    並無被害人之警詢筆錄，亦未援引減述作業訊前訪視紀錄作
    為認定上訴人有強制猥褻犯行之證據，故無調查減述作業訊
    前訪視紀錄製作經過之必要等旨。
    稽之⑴減述作業訊前訪視紀錄，係在蒐集資料供檢察官判斷
    案件是否適合進行減述作業程序，縱令被害人於減述作業前
    訪視時不願意陳述，而由其親屬代為表示意見，亦與被害人
    於檢察官訊問及第一審審理時所為指證屬實與否無涉，遑論
    該訊前訪視紀錄係載：被害人剛抵警局時情緒低落，低頭落
    淚，不願說話，一開始由B 女等陳述案情概況，社工知悉概
    況後，由警方對家屬製作筆錄，社工單獨會談，其情緒舒緩
    後願意與社工談話等情（見他字卷第6 頁），原判決認無調
    查減述作業訊前訪視紀錄之經過，並無不合。⑵上訴人於警
    詢時供稱：其係因收到傳單才至B 女之店內做臉、按摩，而
    上訴人於與第一次見面之被害人獨處時，不僅反客為主為被
    害人按摩，復要求被害人當其女友、撫摸其大腿內側、親吻
    ，顯然背離一般正常消費客人之舉止。原判決因認上訴人有
    被害人所指強制猥褻犯行，自有所本。至上開鑑定書記載：
    被害人內褲採樣褲底前側，經酸性磷酸酵素法、前列腺抗原
    法檢驗，均呈陰性。以顯微性檢查未發現精子細胞。經直接
    萃取DNA檢驗，人類DNA及男性Y染色體DNA定量結果，為男女
    混合DNA，女性DNA含量比例偏高，未進行染色體DNA-STR 型
    別檢測。另進行男性Y染色體DNA-STR型別檢測，未檢出足資
    比對之男性Y染色體DNA-STR型別等詞。就此原判決說明：依
    被害人指述，上訴人係將手伸入其內褲撫摸外陰部，可能因
    此留存DNA 之跡證較少而無從比對確認，但在被害人內褲前
    側內既鑑定出有男性染色體，顯示曾有男性接觸過被害人之
    外陰部或內褲，足以補強被害人指述屬實等語。係在說明被
    害人指證與上開鑑定結果並無相違，而非認定該DNA 與上訴
    人相符，自不得指為違法。
    原判決所為論敘與說明，核與所憑卷內事證，並無不合，亦
    與經驗法則、論理法則無違，自不容任意指為違法。上訴意
    旨泛言原判決有調查職責未盡、採證認事不符證據法則之違
    法云云，自非適法之第三審上訴理由。
  ㈡應於審判期日調查之證據，係指該證據與判斷待證事實之有
    無，具有關聯性，倘予採納或經調查所能證明者，得以推翻
    原審判決所確認之事實，而得據以為不同之認定而言。如非
    事理所必然，或所證明之事項已臻明瞭，即欠缺其調查之必
    要性，縱未調查，或未於理由加以說明，均與所謂應調查而
    未調查之違背法令情形不相適合。
    原判決說明：創傷後壓力症候群之有無及相關情緒反應，因
    人而異，認無囑託鑑定被害人有無創傷後壓力症候群之症狀
    之必要等旨。
    稽之原判決援引B 女於檢察官訊問時證稱：被害人在案發後
    不好入睡、會哭、比較情緒化等語，僅在說明被害人於事發
    後之即時情緒反應與一般性侵害被害人於身心受創後產生之
    情緒反應或壓力症狀無違，可見被害人所證屬實可採，並非
    以B 女所證上情，遽認被害人有創傷後壓力症候群之症狀，
    而為不利於上訴人之認定，故無庸囑託專業機構鑑定被害人
    有無創傷後壓力症候群之必要，經核尚無不合。況囑託鑑定
    結果，倘認被害人無創傷後壓力症候群之症狀，仍不能為有
    利於上訴人之認定；倘認被害人有創傷後壓力症候群，則可
    能不利於上訴人。原判決未依上訴人聲請贅為上開無益之調
    查，自無上訴意旨所指調查職責未盡及採證違反證據法則之
    違法可言。
五、綜上，本件上訴意旨，無非係置原判決所為明白論斷於不顧
    ，就原判決已說明事項，徒憑己意而為相異評價，重為事實
    之爭執，或對於事實審法院取捨證據與判斷證據證明力之職
    權行使及於判決結果無影響之枝節事項，任意指為違法，要
    與法律規定得為第三審上訴理由之違法情形，不相適合。依
    照首揭說明，應認本件上訴違背法律上之程式，予以駁回。
據上論結，應依刑事訴訟法第395條前段，判決如主文。
中    華    民    國   111    年    4     月    28    日
                  刑事第六庭審判長法  官  李  錦  樑  
                                  法  官  蔡  彩  貞  
                                  法  官  吳  淑  惠  
                                  法  官  錢  建  榮  
                                  法  官  林  孟  宜  
本件正本證明與原本無異
                                  書記官
中    華    民    國   111    年    5     月    9     日